臺灣板橋地方法院民事判決　　　　　　　94年度訴字第1220號
原　　　告　丙○○
　　　　　　　　　　　　樓
法定代理人　甲○○
訴訟代理人　廖修譽律師
被　　　告　丁○○
　　　　　　　　　　　　樓
訴訟代理人　乙○○
上列當事人間請求確認買賣關係不存在等事件，經本院於民國94
年9月26日言詞辯論終結，判決如下：
    主  文
確認原告與被告間就原告所有坐落於台北縣永和市○○段第八四
三地號土地（權利範圍四分之一），暨其上永和市○○段段第二
四二八建號建物即門牌號碼為台北縣永和市○○路三九巷九弄九
號（權利範圍全部）之預約買賣關係不存在。
被告應將前項所示不動產於民國九十三年六月二十四日經台北縣
中和地政事務所以九三北中字第二三九九三０號收件登記，所為
之預告登記予以塗銷。
訴訟費用由被告負擔。
    事實及理由
一、原告起訴主張：(一)被告為原告五姐，竟於民國92年6 月間利
    用原告當時智能不足精神耗弱，但尚未辦理禁治產宣告之機
    會，向原告誑稱：如能假藉兩造間有買賣行為，即可向地政
    機關辦理預告登記，保障原告之財產，原告因不能理解法律
    上關於預告登記之意義即信以為真，而應允將所有坐落於台
    北縣永和市○○段第843 地號土地（權利範圍1/4）， 暨其
    上永和市○○段段第2428建號建物即門牌號碼為台北縣永和
    市○○路39巷9 弄9 號（權利範圍全部）向台北縣中和市地
    政事務所辦理預告登記予被告，惟兩造實際並無預約買賣之
    行為。(二)本件原告於辦理系爭不動產預告登記時雖未宣告禁
    治產，但自幼智能較一般人遲滯，雖對於日常生活事務處理
    能力並未造成太大困難，但其較高認知能力、理解力、空間
    組織能力與解決問題能力等均呈部分障礙，對於較雜或抽象
    事件之理解與處理可能會有困難等情，有台灣士林地方法院
    93年度禁字第1 號裁定書可證，故其精神狀態已達精神耗弱
    狀態，就其為預約買賣之法律行為部分，應有民法75條規定
    之適用而無效。(三)倘認原告當時有行為能力足以為法律行為
    ，則因本件實際上未有買賣之真意，故備位主張兩造就系爭
    不動產為預約買賣顯係通謀虛偽意思表示，依民法87條規定
    亦為無效。(四)被告因對原告主張系爭不動產預約買賣關係存
    否有爭執，並拒絕提出同意書配合辦理塗銷預告登記手續，
    是本件有提起確之訴之必要，並依民法回復原狀、不當得利
    、所有物返還請求權之規定，訴請被告將系爭不動產之預告
    登記塗銷等語。
    其聲明為：如主文第1 、2 項所示。
二、被告則以：(一)原告於93年3 月30日始被宣告為禁治產人，故
    原告於92年6 月23日為預定買賣契約時為完全行為能力人，
    是其所為預約買賣行為並未有無效情形，且原告於91年10月
    17日尚能就其法定代理人甲○○之不動產辦理請求預告登記
    ，嗣並於92年10月3 日出具同意書塗銷該預告登記，益見原
    告於91年10月17日至92年10月3 日間係有完全行為能力人。
    (二)被告否認兩造有預約買賣之通謀偽意思表示，本案係原告
    主動提出預約出責系爭不動產，被告接受在後，嗣被告雖因
    故無法拿出買賣價金，但系爭預約買賣關係尚仍存續中等語
    置辯。
    其聲明為：原告之訴駁回。
三、按「無行為能力人之意思表示，無效。雖非無行為能力人，
    而其意思表示，係在無意識或精神錯亂中所為者，亦同」，
    民法第75條定有明文。查：台灣士林地方法院於93年禁字
    第1 號聲請人就相對人即本件原告聲請宣告禁治產事件乙案
    為調查時，曾函請台北市立陽明醫院鑑定原告精神狀態，據
    該院93年3 月11日北市陽醫精字第09360206800 號函附之鑑
    定意見認：「... 其一般智能含記憶力、抽象思考、空間組
    織能力等均呈現障礙，但並無其他精神病態症狀。心理測驗
    ：衛氏成人智力測驗結果：語文智商66，操作智商63，總智
    商63。智力功能屬輕度智能不足的程度。精神科診斷：輕度
    智能不足。鑑定結果：綜合上述資料，蘇員屬於輕度智能不
    足之個案，自幼智能均較一般人遲滯，雖對於日常生活事務
    之處理並未造成太大之困難，但因其較高認知能力如抽象思
    考能力（如：物件之相同、相異）、理解力、空間組織能力
    及解決問題能力均呈現部分障礙，其對於較複雜或抽象之事
    件之理解與處理，可能會有困難。推估其能力，其精神狀態
    或已達心神耗弱之程度」等語，有台灣士林地方法院93年禁
    字第1 號民事裁定影本附卷可稽。本院因審驗原告精神狀
    況，通知原告於94年9 月26日到庭陳述意見時，發現原告對
    本院訊問內容雖能對答，但對較複雜問題已顯現理解困難情
    形，並參諸原告陳稱：「（問：是否知什麼是預告登記？）
    將房子給我姐姐當幼稚園」、「（問：當時你姐姐是如何跟
    你說？）這是三年前的事，我忘記了」、「（問：你姐姐是
    否有要買你當時名下房地？）沒有說要跟我買什麼房地」、
    「（問：是否還記得有出具一張預告登記同意書給你姐姐？
    ）我不記得了」、「（問：是否記得房地要給你姐姐當幼稚
    園的事？）我記得是我媽媽帶我到地政事務所，說這房子要
    給我姐姐當幼稚園，但需要辦理預告登記，我是聽了我媽媽
    的話，說辦了預告登記之後就可以給我姐姐當幼稚園」、「
    （問：當時是要將系爭房子借給你姐姐或是賣給姐姐？）我
    沒有要賣，我只是要房子租給我姐姐而已」等語，及上開鑑
    定意見稱原告自幼起智能即有遲滯現象等情，足認原告於92
    年6 月間因智能障礙，精神狀態亦已達精神耗弱程度，而無
    處理個人資產相關事務之能力。雖然原告於斯時尚未經宣
    告為禁治產人，但其既已無處理個人資產相關務之能力，其
    於92年6 月23日所為預約買賣之意思表示，顯相當於在無意
    識或精神錯亂中所為，係屬無效，是兩造間就系爭不動產之
    預約買賣關係自無法成立。原告既經認定其所為預約買賣
    之意思因在無意識或精神錯亂中所為而無效，故不再有通謀
    虛偽而為意思表示之問題，附此敘明。
四、從而，原告訴請確認兩造間就原告所有坐落於台北縣永和市
    ○○段第843 地號土地（權利範圍1/4）， 暨其上永和市○
    ○段段第2428建號建物即門牌號碼為台北縣永和市○○路39
    巷9 弄9 號（權利範圍全部）之預約買賣關係不存在，即無
    不合；又系爭不動產預約買賣關係既不存在，被告即負有回
    復原狀之責任，故原告依民法回復原狀之法律關係，訴請被
    告應將前項所示不動產於93年6 月24日經台北縣中和地政事
    務所以93北中字第239930號收件登記所為之預告登記予以塗
    銷，為有理由，應予准許。
五、本件事證已臻明確，兩造其餘主張、陳述、舉證及攻擊防禦
    方法，經本院審酌後，認與判決結果不生影響，爰不一一論
    述。
據上論結，本件原告之訴為有理由，依民事訴訟法第78條，判決
如主文。
中　　華　　民　　國　　94　　年　　10　　月　　13　　日
                  民事第二庭    法　官　古秋菊
以上正本係照原本作成
如對本判決上訴，須於判決送達後20日內向本院提出上訴狀
中　　華　　民　　國　　94　　年　　10　　月　　13　　日
                            書記官　李錦輝
